【裁判字號】    88,上訴,2541
【裁判日期】    890509
【裁判案由】    偽造文書等
【裁判全文】
臺灣高等法院臺中分院刑事判決                  八十八年度上訴字第二五四一號
    上  訴  人
    即  被  告  丁○○
    選任辯護人  鞠金蕾
    上  訴  人
    即  被  告  乙○○
右上訴人，因被告偽造文書等案件，不服臺灣臺中地方法院八十八年度訴字第一三九
七號，中華民國八十八年十月十三日第一審判決（起訴案號：臺灣臺中地方法院檢察
署八十八年度偵字第二七０四九號），提起上訴，本院判決如左：
    主  文
原判決撤銷。
丁○○連續行使偽造私文書，足以生損害於他人，處有期徒刑壹年。
偽造之「五福砂石實業有限公司」、「順發砂石實業有限公司」印章各壹顆、偽造收
據參紙中所偽造之「五福砂石實業有限公司」印文壹枚、「順發砂石實業有限公司」
印文貳枚及偽造之王進發、張天義署押各壹枚，偽造和解書中所偽造林方瓊梨署押壹
枚均沒收。
乙○○共同意圖為自己不法之所有，以詐術使人將本人之物交付，處有期徒刑伍月，
緩刑參年。
    事  實
一、丁○○意圖為自己不法之所有，並基於概括之犯意，先於民國（下同）八十七年
    六月間，以詐術在臺中縣大甲鎮○○路○段五二九號，向鑫榮砂石實業有限公司
    （下稱鑫榮公司）負責人丙○○佯稱：伊願與鑫榮公司合夥經營天然級配砂石，
    鑫榮公司負責出資，伊負責招攬業務，所得利潤六、四分帳云云，致使丙○○陷
    於錯誤，將鑫榮公司向日輝砂石實業有限公司所購買之一萬立方米之砂石，交給
    丁○○轉售，丁○○即將該筆砂石轉售綽號阿忠之人，卻向丙○○佯稱：砂石已
    轉售南興砂石行（係虛設）云云，連續詐得運費新台幣（下同）一百二十七萬七
    千六百元，所得貨款悉數中飽私囊。嗣丁○○再向丙○○詐稱：所售砂石款項，
    均已於八十七年七月二十八日，分別向五福砂石實業有限公司（為虛設，下稱五
    福公司）王進發購買天然級配一萬立方米，向順發砂石實業有限公司（為虛設，
    下稱順發公司）張天德購買天然級配四萬立方米，並基於偽造私文書之概括犯意
    ，在不詳地點偽造五福公司、順發公司於八十七年七月二十八日收到丁○○購買
    天然級配砂石之收據二紙，且在不詳地點委由不知情之他人偽造五福公司、順發
    公司之印章，分別蓋印於二紙私文書之收據上，復偽造王進發之署押於前開五福
    公司收據內，而將該偽造完成之收據二紙加以行使交付與丙○○，致使丙○○誤
    信上開砂石款業已用於購買天然級配砂石，而後轉售南興砂石行，足生損害於鑫
    榮公司、丙○○及五福公司、順發公司、王進發。嗣丁○○再於八十七年八月四
    日，基於前開詐欺之概括犯意，與乙○○共同意圖為自己不法之所有，邀丙○○
    會面，由乙○○冒稱渠為順發公司之負責人張天義，向丙○○詐稱：有砂石要賣
    給丙○○之公司，但要現金等語，使丙○○誤信為真，遂同意將前開南興砂石行
    之貨款轉付予乙○○（即冒稱順發公司張天義之人）。同年月六日丁○○即承前
    偽造私文書之概括犯意，在不詳地點偽造順發公司於八十七年八月六日收到丙○○購買天然級配十五萬米之訂金一百萬元之收據，且以先前偽刻之順發公司印章
    蓋印於收據上，復偽造張天義之署押於前開收據內，而將該偽造完成之收據交付
    與丙○○，致使丙○○誤信上開砂石款業已用於購買天然級配砂石，足生損害於
  鑫榮公司、丙○○、及順發公司、張天義。同年月十日丁○○並以促成此次買賣
    為由，向丙○○詐得紅利十八萬元。丁○○復於八十七年九月四日承前詐欺及偽
    造文書之概括犯意，向丙○○佯稱：其與丙○○應酬喝酒後，載丙○○返家途中
    ，與林方瓊梨發生車禍，經與林方瓊梨達成和解，需賠償一百二十萬元云云，並
    偽造林方瓊梨之署押於渠偽造之和解書上，而將該和解書出示於丙○○，欲向丙○○詐取和解款項，足生損害於鑫榮公司、丙○○及林方瓊梨。嗣經丙○○查訪
    ，始發現上情，丁○○以車禍和解詐財部分，因而未能得逞。
二、案經丙○○訴由臺中縣警察局大甲分局移送臺灣臺中地方法院檢察署檢察官偵查
    起訴。
    理  由
一、訊據上訴人即被告（下稱被告）丁○○，對於右揭向丙○○取款之事實，供承不
    諱，惟矢口否認有何詐欺及偽造私文書並行使之犯行，並於原審辯稱：鑫榮公司
    根本沒有營業，因其有向鑫榮公司借錢，本件的偽造文書資料均是告訴人丙○○
    授意其做的，右揭行為均是告訴人丙○○為侵占鑫榮公司款項，而指使其辦理，
    其也是依告訴人丙○○之指示，叫被告乙○○冒充順發公司之負責人云云。並於
    本院審理時再辯稱其未實際取得該一百二十多萬元款項，其於鑫榮公司簽收領款
    後即再返還告訴人，林方瓊梨之和解書仍其避免告訴人向其索討欠款而提出，並
    非欲向告訴人詐財未得逞云云。訊據上訴人即被告（下稱被告）乙○○，矢口否
    認有冒稱順發公司張天義而與被告丁○○共同向告訴人丙○○詐財之犯行，並辯
    稱：伊不認識告訴人丙○○之合夥人王泰祥，只看過告訴人丙○○三次，伊沒有
    冒充順發公司之負責人，只是與被告丁○○去喝酒，是在闔家歡ＫＴＶ，告訴人
    丙○○後來才到，伊也不知為何會被扯進去，被告丁○○有向伊講冒充順發公司
    負責人之事，伊未答應，說會死得很難看云云。惟查：
(一)右揭詐欺、偽造私文書並行使之犯罪事實，迭據告訴人丙○○於警訊時、偵查中
    及原審、本院審理中指訴甚詳，並有被告丁○○所偽造之收據三紙及和解書一紙
    、運費簽收及明細表、提貨單存根、簽收單及請款單、預付購料明細表、大霸案
    出貨表及出貨單等附卷可稽，且徵之被告丁○○與告訴人丙○○間之電話錄音譯
    文（參見偵查卷七二至八０頁），亦未發現告訴人丙○○有共犯之情節，此有錄
    音帶一捲及錄音譯文一份存卷可資佐證。又證人即鑫榮公司之另一合夥人王泰祥
    於偵查中先證稱：其與告訴人丙○○是合夥關係，其認為本件是被告丁○○自己
    主導的，其並未見過被告乙○○等語（參見偵查卷三七頁），復於原審審理時證
    稱：被告丁○○向鑫榮公司借七十多萬元，被告丁○○是心存不良，後來也沒有
    還錢，本件之犯罪事實均是被告丁○○自導自演的，其不相信告訴人丙○○會讓
    被告丁○○做假帳，鑫榮公司確有在經營等語（參見原審卷二六頁），再於本院
    八十九年三月二十三日調查時為同一內容之證稱，且有其與告訴人丙○○共同提
    出鑫榮公司八十七年三月份至六月份營業人銷售額與稅額申報書及營業稅繳款書
    各二份在卷足憑，而被告丁○○未能舉證證明告訴人丙○○有何共犯之情節，足
    見證人王泰祥所證稱：本件之犯罪事實均是被告丁○○自導自演等情，堪予採信
    ，則被告丁○○猶抗辯稱：鑫榮公司根本沒有營業，因其有向鑫榮公司借錢，本
    件的偽造文書資料均是告訴人丙○○授意其做的，右揭行為均是告訴人丙○○為
    侵占鑫榮公司款項，而指使其辦理云云，顯與事實不符，洵無足採。
(二)被告丁○○雖另辯稱：其也是依告訴人丙○○之指示，叫被告乙○○冒充順發公
    司之負責人云云。被告乙○○亦辯稱：被告丁○○有向伊講冒充順發公司負責人
    之事，伊未答應，說會死得很難看云云。惟查被告乙○○如何被動冒稱順發公司
    張天義，而與被告丁○○共同向告訴人丙○○詐財乙節，已據告訴人丙○○指訴
    明確，被告乙○○亦自承見過告訴人丙○○三次，是衡諸常情，被告乙○○如未
    答應被告丁○○所提冒充順發公司負責人張天義之事，伊應當會向告訴人丙○○
    釋明，詎其三次見面均任由告訴人丙○○誤認其便係順發公司負責人張天義，嗣
    丁○○且提出順發公司負責人張天義之收據，向告訴人詐財得逞，是伊顯然有冒
    稱順發公司張天義而與被告丁○○共同向告訴人丙○○詐財之故意。況依被告乙○○所自承伊迄今仍不認識王泰祥，而證人王泰祥於偵查中亦證稱其並未見過被
    告乙○○，再衡諸鑫榮公司確有營業之事實，已如前述。是綜合上情，可知告訴
    人丙○○尚無指示被告乙○○冒充順發公司之負責人張天義之動機，則被告二人
    猶以前揭各詞抗辯，核係事後圖卸刑責之詞，應難採信。
(三)被告丁○○於原審八十八年八月十六日審理時先供稱「欠鑫榮公司的七十萬元尚
    未清償，因我的車子被鑫榮公司扣押，無法做生意」云云（參見原審卷十三頁）
    ，並再於同年九月十三日審理時供稱「二張收據有寫丁○○的是我簽名的，但蓋
    章不是我蓋的，另一張張天義簽名不是我寫的，不知是何人簽的」云云，核與同
    日告訴人所供「這些收據及和解書均是丁○○寫好蓋章後交給公司的」明顯不符
    。茲依三張收據中二張順發公司之負責人，一為張天德，一為張天義，被告所否
    認簽名之負責人為張天義之收據，適與被告要被告乙○○冒充張天義之名義正好
    吻合，而張天義之「義」字與乙○○之『益』字，其台語發音明顯不同，且告訴
    人如係自行印製收據，僅讓被告簽名二張，又何須提出負責人係張天義那張收據
    以茲告訴，徒自暴其短，是被告辯稱其未偽造印章、署押云云，核係畏究之詞，
    不足採信。況被告於本院八十九年一月十三日調查時承認有簽收偵查卷二十六頁
    之款項，同年三月二十三日調查時仍為同一陳稱，卻於證人王泰祥證稱後，同日
    被告改稱「當日領到錢，我就交給丙○○」、「白天領錢，晚上即將錢還給告訴
    人」云云，前後所供明顯不符，自難採信。是被告於本院辯稱向五福公司、順發
    公司購買之砂石數量相當多，且須派人驗收監管，但告訴人之公司卻未為，因而
    被告辯稱係配合告訴人之一手遮天作法，自堪採信，又和解書並非欲詐財云云，
    並無客觀事證可佐，且無法提出與林方瓊梨確有發生車禍之證據以供調查，亦與
    上開認定不合，核係卸責之詞，難以採信。從而，本件事證明確，被告丁○○行
    使偽造私文書並與被告乙○○共同詐欺等犯行，均堪認定。
二、按刑法處罰行使偽造私文書罪之主旨，重在保護文書公共之信用，非僅保護制作
    名義人之利益，故所偽造之文書，如足以生損害於公眾或他人，其罪即應成立，
    不問實際上有無制作名義人其人，縱令制作文書名義人係屬架空虛造，亦無妨於
    本罪之成立。次按刑法第二百十條所稱足生損害於公眾或他人，以有損害之虞為
    已足，不以實際發生損害為要件（參照最高法院三十一年台上字第一五０五號、
    四十三年台上字第三八七號判例意旨）。查被告偽造順發公司、五福公司名義之
    收據三紙，及偽造被告與林方瓊梨名義成立之和解書一份，形式上觀之，自堪認
    該偽造之私文書足以生損害於五福公司、順發公司、林方瓊梨，被告且加以行使
    ，亦堪認足生損害於鑫榮公司及告訴人丙○○。是核被告丁○○、乙○○所為，
    均係犯刑法第三百三十九條第一項之詐欺取財罪。被告二人就前開詐欺犯行，有
    犯意之聯絡及行為之分擔，應依共同正犯論處。被告丁○○所為，另犯同法第二
    百十六條、第二百十條之行使偽造私文書罪及同法第三百三十九條第三項第一項
    之詐欺取財未遂罪，其偽造印章、偽造印文、署押之行為均為偽造私文書之部分
    行為，而偽造私文書之低度行為應為行使偽造私文書之高度行為吸收，均不另論
    罪。其偽造印章之行為，係利用不知情之第三人而為，核係間接正犯。又其先後
    多次詐欺取財（有既遂、未遂之別）、行使偽造私文書犯行，均時間緊接，觸犯
    構成要件相同之罪，均係基於概括之犯意為之，均應依連續犯之規定，各論以詐
    欺既遂一罪、行使偽造私文書一罪。又其所犯上開二罪之間，具有手段與目的之
    牽連關係，為牽連犯，應依同法第五十五條之規定從較重之連續行使偽造私文書
    罪處斷。原審經審理之結果，認被告二人罪證明確，予以論科，固非無見。惟原
    審就被告丁○○所犯偽造私文書犯行，僅認生損害於鑫榮公司及告訴人，而未認
    生損害於五福公司、順發公司、林方瓊梨、王進發、張天義等人，已有未合。原
    審且未說明被告偽造五福公司、順發公司印章之犯行，有間接正犯之適用，亦有
    未合。又原審就被告丁○○之犯行，與被告乙○○之犯行，既有區分，被告乙○○且未獲得任何款項，則原審就乙○○之量刑，顯有失入，仍有未合。被告乙○○、丁○○提起上訴，否認有上開犯行，丁○○並陳稱原審量刑過重云云，均難
    認有理由。但原判決既有上開可議，即屬無可維持，應由本院撤銷改判。爰分別
    審酌被告二人犯罪之動機、目的、手段，犯罪所生之危害、犯罪所得，及被告丁○○迄今尚未返還詐得款項予被害人，犯後態度等一切情狀，分別量處如主文第
    二項、第四項所示之刑，以示懲儆。且被告乙○○未曾受有期徒刑以上刑之宣告
    ，此有本院及原審之前科表在卷可稽，受此罪刑之宣告，應知警惕，無虞再犯，
    本件犯行且尚輕微，一併諭知緩刑三年，以勵自新。末查被告丁○○偽造之「五
    福砂石實業有限公司」、「順發砂石實業有限公司」印章各一顆，雖未扣案，但
    未能證明業經滅失，故應依刑法第二百十九條規定，宣告沒收。又偽造收據三紙
    中所偽造之「五福砂石實業有限公司」印文一枚、「順發砂石實業有限公司」印
    文二枚及偽造王進發、張天義署押各一枚，偽造和解書中所偽造林方瓊梨署押一
    枚，亦應依同法條宣告沒收。
據上論斷，應依刑事訴訟法第三百六十九條第一項前段、第三百六十四條、第二百九
十九條第一項前段，刑法第二十八條、第五十六條、第三百三十九條第一項、第二百
十六條、第二百十條、第五十五條、第二百十九條、第七十四條第一款，罰金罰鍰提
高標準條例第一條前段，判決如主文。
本案經檢察官甲○○到庭執行職務
中      華      民      國    八十九     年      五       月    九      日
                                  臺灣高等法院臺中分院刑事第二庭
                                        審判長法  官  羅  禮  政
                                              法  官  陳  欣  安
                                              法  官  蔡  聰  明
右正本證明與原本無異。
被告乙○○部分，被告及檢察官均不得上訴。
被告丁○○部分，被告及檢察官均得上訴。
如不服本判決應於收受送達後十日內向本院提出上訴書狀，其未述上訴之理由者並
得於提起上訴後十日內向本院補提理由書（均須按他造當事人之人數附繕本）。
                                              書記官    瑞  芳
中      華      民      國    八十九     年      五       月     十一   日
附錄：本案論罪科刑法條全文
刑法第二百十六條：
行使第二百十條至第二百十五條之文書者，依偽造、變造文書或登載不實事項或使登
載不實事項之規定處斷。
刑法第二百十條：
偽造、變造私文書，足以生損害於公眾或他人者，處五年以下有期徒刑。
刑法第三百三十九條：
意圖為自己或第三人不法之所有，以詐術使人將本人或第三人之物交付者，處五年以
下有期徒刑、拘役或科或併科一千元以下罰金。
以前項方法得財產上不法之利益或使第三人得之者亦同。
前二項之未遂犯罰之。
                                                                        Ｏ


司法院資訊處製作；財團法人民間司法改革基金會備份。
